臺灣高等法院刑事判決　　　　　　　　　　　　　九十一年度上更(一)字第一二號
　　上　訴　人　臺灣臺北地方法院檢察署檢察官
　　被　　　告　丙○○
右上訴人，因被告偽造文書案件，不服臺灣臺北地方法院八十八年度訴字第一０三九
號，中華民國八十八年四月十六日第一審判決（起訴案號：臺灣台北地方法院檢察署
八十七年度偵字第一０四六二號，併辦案號：八十七年度偵字第九三二七號），提起
上訴，判決後，經最高法院第一次發回更審，
本院判決如左：
    主  文
原判決撤銷。
丙○○行使偽造私文書，足以生損害於他人，處有期徒刑陸月，如易科罰金，以參佰
元折算壹日。緩刑參年 。
    事  實
一、丙○○之夫己○○，於民國（下同）八十年十月五日，在台北縣新店市○○路八
    十四號其經營之汽車修理廠，召集陳燦州、庚○○、丁○○（丙○○之堂兄）等
    人參加每會新臺幣（下同）二萬元之民間互助會，會期自八十年十月五日起至八
    十四年二月五日為止，連會首共四十一名，但該互助會實際上由丙○○管理並代
    收會款，八十三年三月五日於上址由丙○○主持開標時，適有會員丁○○因不知
    其參加之互助會業經其妻戊○○先前已經標得，而前來上址欲競標會款，丙○○
    因恐引起丁○○知悉戊○○標會之事而心生不滿，致破壞其夫妻感情，竟意圖為
    第三人不法之所有，未徵得會員庚○○之同意，在空白標單上偽造庚○○之署押
    及標息新台幣（以下同）七千元（標單均於開標後丟棄而滅失），習慣上用以表
    示該會員以該標息競標會款之證明後，持以行使而得標，並於得標後，同時向其
    他活會會員主張係被冒標人劉德昌參與競標而得標（向被冒標人劉德昌收取會款
    時則另詐稱係他人得標），使各該活會會員均陷於錯誤，而如期交付會款予丙○○，共詐得十四萬三千元（活會數為十一員，標金二萬元減去標息七千元為一萬
    三千元，一萬三千元乘以十一等於十四萬三千元）足以生損害於被冒標人劉德昌
    及其他活會會員。
二、案經本院告發由臺灣臺北地方法院檢察署檢察官偵查起訴。
    理  由
一、訊據被告丙○○固坦承於右揭時地在丁○○前來欲競標會款時，由其在標單上書
    寫庚○○之姓名及標息七千元，所得標金執交丁○○等情不諱，惟矢口否認有何
    偽造文書、詐欺犯行，辯稱伊係徵得劉德昌之同意以其名標取會款云云。
二、惟查右揭事實，業告訴人乙○○指訴歷歷，並有互助會會單一紙在卷可證，被告
    既坦承伊有以劉德昌名義書寫姓名及標息七千元在標單上標得會款交給丁○○，
    則被告究竟有無經過劉德昌之事先同意而標會，當係其是否成立偽造文書、詐欺
    犯行之關鍵。查本件被告雖辯稱有經過庚○○之同意授權以其名義代填標單，並
    非偽造，而該紙標單於開標後已經滅失等語。然查被告於原審另案八十六年度易
    字第二一九三號己○○詐欺等案件審理中即以證人身分到庭供承：「（何人的會
    已被標走？）庚○○。（劉的會何時被標走？（在第三十會的左右以標金七千元
    。（何人寫標單？）是我寫的，因丁○○要來標會，而他的會被他太太標走了，
    我不敢告訴他所以我就以庚○○的名字標得會款交會錢予丁○○，‧‧‧‧我是
    在八十四年二月份以後才將此事告訴我丈夫己○○的。」等語（原審另案八十六
    年度易字第二一九三號己○○詐欺等案件影印卷第二二頁背面至第二十三頁反面
    ）。而己○○於該案亦供稱前開互助會是一直由其妻（本件被告丙○○）在處理
    ，其妻在該案所言均實在，其妻是為了她堂兄丁○○才會標那會的（見前開影印
    卷第二十七頁反面）。由上開供述：被告所供有標庚○○名義之會乙事，與其夫
    己○○所述相符。又查證人丁○○於本院審理時到庭證稱其有參加丙○○上開互
    助會，均由其妻戊○○處理等語（本院本審九十一年二月七日訊問筆錄）。證人
    戊○○於本院審理時亦到庭證稱該互助會丁○○部分均由伊處理，伊先標下來未
    告知丁○○，事後丙○○有告知伊以劉德昌之名義標取會款等語（本院本審卷九
    十一年二月八日訊問筆錄）。足見被告確有以劉德昌之名義標取會款交給丁○○
    。
三、至於被告所辯稱其係經徵得劉德昌之同意而標取會錢等語，雖證人劉德昌於原審
    及本院審理中履經傳拘均未到庭，惟查被告丙○○於己○○被訴詐欺等案件審理
    時以證人身分到庭先則供稱：「標單是我寫的，因丁○○要來標會，而他的會被
    他太太標走了，我不敢告訴他所以我就以庚○○的名字標得會款交會錢予丁○○
    ，‧‧‧‧我是在八十四年二月份以後才將此事告訴我丈夫己○○的」、「因我
    那嫂子已標走了一會，我只好後來再想方法自己準備錢」、「（最後一會的會錢
    如何給付？）自己拿錢出來」等語（原審另案八十六年度易字第二一九三號己○○詐欺等案件影印卷第二二頁背面至第二十三頁反面）。當時被告丙○○隻字未
    提及曾徵得劉德昌之同意而標得會款之事。迄於本案經檢察官起訴之後，被告於
    原審審理時始開始辯稱係徵得劉德昌之同意云云，惟關於同意方式，被告於原審
    先則供稱：「我有寫劉德昌標單，填寫七千元，是我先生己○○向劉德昌借會投
    標的」、「那天參加開標的人還有甲○○一人，他能證明會是劉德昌借我標的，
    我先生與劉德昌講電話時他在場」等語（原審卷第一一九頁、第一三五頁）。此
    與其於先前於己○○被訴詐欺等案件審理時以證人身分到庭所稱伊係是在八十四
    年二月份以後才將此事告訴己○○等語，已有不同。至其所稱甲○○知情借標之
    事，經查證人甲○○於原審已到庭證稱未聽說此事（原審卷第一四三頁反面），
    於本院本審審理時亦到庭證稱：「（你是否知道被告用劉德昌名義標會給丁○○
    ？）不知道，標會時，我都很少去。（你是否知道被告是否有欠別人會錢？）別
    人的部分我不清楚，但是她沒有欠我及我朋友褚光隆會錢。褚光隆在我後面標的
    ，也是我替他抽籤的。我死會的會錢有繳到最後一次。劉德昌我不認識，但是我
    有聽過他先生說過劉德昌的名字」等語（本院本審卷九十一年三月八日訊問筆錄
    ）。是被告所稱甲○○知悉該事乙節，已不足採。至關於如何徵得劉德昌之同意
    乙節，被告於本院本審審理時又改稱：「我標會之前二、三天就有跟劉德昌說好
    ，標會當天沒有再打電話跟他說」等語（本院本審九十一年一月十八日訊問筆錄
    ）、「當時標會時甲○○沒有在場」等語（本院本審九十一年一月十八日訊問筆
    錄）。其前後所言不一，明顯矛盾，所稱已徵得劉德昌之同意乙節，難以採信，
    再參以告訴人乙○○於偵查時亦指稱前述己○○名義為會首之互助會，於八十三
    年八月間僅餘七次會，但竟有八位活會會員未標，顯有冒標情事等語（見台灣台
    北地方法院檢察署八十五年偵字第二三○四三號己○○等詐欺等案影印卷第二頁
    、第四十五頁反面），則該互助會，應有一會被冒標無訛。再參諸被告於原審另
    案以證人證人身分到庭時亦自承因戊○○已標走了一會，伊只好想辦法自己籌錢
    出來解決等語，有如前述，衡情若非被告有冒標情事，則其既已徵得劉德昌之同
    意，應係其與劉德昌間私人債務解決即可，又何以產生多出一活會會員未能得標
    ，而需由被告籌錢解決之事？益見被告上開辯解不足採信，其犯行堪以認定。
四、按冒用他人名義在標單上書寫姓名及所出利息之行為，依民間互助會之習慣，除
    表示標會之會員外，另表示該名義人願出所書之利息金額標取會款，並非單純之
    只為投標會員之識別，故於標單上冒簽他人姓名，乃表示投標名義人簽名之意思
    ，應認係偽造他人之署押。本件被告冒用劉德昌名義，在標單上書寫姓名及所出
    利息，表示各該名義人願出所書利息金額標取會款，自係偽造並行使刑法第二百
    二十條第一項（按刑法第二百二十條已於八十六年十月八日修正，僅部分內容增
    添，刑度未變更，無新舊法比較適用之問題）以文書論之私文書（最高法院八十
    七年台非字第十二號判決參照）。核其所為，係犯刑法第二百十六條行使同法第
    二百二十條第一項、第二百十條之偽造準私文書罪。又被告因恐引起丁○○知悉
    戊○○標會之事而心生不滿，致破壞其夫妻感情，乃利用活會會員未細問得標人
    為誰的機會，詐稱係會員劉德昌得標方式而使其他活會會員交付各該次之會款，
    得款之後再交給丁○○，自屬為第三人不法所有之意圖，以詐術使人將本人財物
    交付至明，核係另犯刑法第三百三十九條第一項之詐欺取財罪。其偽造署押為偽
    造私文書之部分行為，偽造私文書後復持以行使，偽造之低度行為為行使之高度
    行為所吸收，均不另論罪。被告以一冒標行為同時向多數活會會員詐取會款，係
    一行為觸犯數罪名，為想像競合犯，應從一重處斷。被告係以偽造標單冒標會款
    為方法，達其詐欺取財之目的，所犯行使偽造私文書及詐欺取財罪間，有方法結
    果之牽連關係，應依法從一重之行使偽造私文書罪處斷。
五、又查被告犯罪後，刑法第四十一條已於九十年一月四日修正，同年月十日經總統
    公布施行，由原來犯最重本刑為三年以下有期徒刑以下之刑之罪，而受六個月以
    下有期徒刑或拘役之宣告得易科罰金之要件，修改為犯最重本刑為五年以下有期
    徒刑以下之刑之罪，而受六個月以下有期徒刑或拘役之宣告得易科罰金之要件，
    比較新舊法，修正後新法對被告有利，自應依刑法第二條第一項前段規定，適用
    裁判時前開修正之刑法第四十一條第一項規定，併此敘明。
六、原審未察，遽為無罪之諭知，容有未當，檢察官提起上訴，指摘原判決不當，
    為有理由，爰由本院將原判決撤銷改判，爰審酌互助會本在集眾人資力，互助合
    作、相互融資之民間經濟行為，被告身為會首，卻不盡其會首應盡之義務，及被
    告係因恐其堂兄知悉戊○○先前標會之事而心生不滿，致破壞夫妻感情，而為此
    犯行，以及被告事後自己並未獲得利益及其品行、智識程度、犯罪之動機、目的
    、手段、所生危害及犯罪後之態度等一切情狀，量處被告有期徒刑六月，並諭知
    易科罰金之折算標準。末查被告丙○○前未曾受有期徒刑以上刑之宣告，有台灣
    高等法院檢察署刑案紀錄檢覆表在卷可按，其因一時失慮觸法，犯罪之後已自行
    籌錢解決善後，其經此教訓，當知警惕，而無虞再犯，爰認對其所宣告之刑，以
    暫不執行為適當，併予宣告緩刑三年，以勵自新。
據上論斷，應依刑事訴訟法第三百六十九條第一項前段、第三百六十四條、第二百九
十九條第一項前段，刑法第二條第一項前段，第二百十六條、第二百二十條第一項、
第二百十條、第三百三十九條第一項、第五十五條、第四十一條第一項、第七十四條
第一款，罰金罰鍰提高標準條例第一條前段、第二條，判決如主文。
本案經檢察官張文政到庭執行職務。
中      華      民      國    九十一    年      三      月    二十八    日
                              臺灣高等法院刑事第十七庭
                                  審判長法  官  陳  正  雄
   法  官  許  宗  和
                                        法  官  許  錦  印
右正本證明與原本無異。
如不服本判決應於收受送達後十日內向本院提出上訴書狀，其未敘述上訴之理由者並
得於提起上訴後十日內向本院補提理由書（均須按他造當事人之人數附繕本）。
                                        書記官  楊  妙  恩
中      華      民      國    九十一    年     四       月      一      日
附錄：本案論罪科刑法條全文
刑法第二百十條：
偽造、變造私文書，足以生損害於公眾或他人者，處五年以下有期徒刑。
刑法第二百十六條：
行使第二百十條至第二百十五條之文書者，依偽造、變造文書或登載不實事項或使登
載不實事項之規定處斷。
